---
title: "Avanço da Mancha Urbana sobre Áreas Suscetíveis a Processos Geo-Hidrológicos no Brasil"
subtitle: "1985-2025 | figuras do resumo submetido ao SICAM"
format:
  html:
    toc: true
    df-print: paged
    fig-align: center
execute:
  warning: false
  message: false
---

## O que este documento faz

Cruza o **ano da primeira urbanização** (MapBiomas Coleção 11, classe 24 — "Área
Urbanizada") com as **cartas de suscetibilidade do SGB/CPRM** a inundação,
enxurrada e corrida de massa, agregando por município e período quinquenal.

O processamento pesado vive em [`scripts/calcula_expansao.R`](scripts/calcula_expansao.R)
e roda uma vez, gravando `output/expansao_suscetibilidade_municipio.csv`. Este
documento apenas consome esse arquivo e desenha as figuras, então o render leva
segundos.

```{r setup}
library(dplyr)
library(tidyr)
library(readr)
library(stringr)
library(ggplot2)
library(ggpattern)
library(scales)
library(fs)

DIR_SAIDA <- "output"
DIR_FIGURAS <- path(DIR_SAIDA, "figuras")
ARQUIVO <- path(DIR_SAIDA, "expansao_suscetibilidade_municipio.csv")
ANO_BASE <- 1985
N_TOPO <- 20

dir_create(DIR_FIGURAS)

if (!file_exists(ARQUIVO)) {
  stop("Rode antes: Rscript scripts/calcula_expansao.R BR")
}
```

## Reprodução

```bash
python scripts/converte_parquet.py     # Parquet do SGB -> GeoPackage em WGS 84
Rscript scripts/calcula_expansao.R BR  # baixa o MapBiomas se faltar e cruza tudo
quarto render urban_area_analysis.qmd  # desenha as figuras
```

O segundo passo aceita um recorte como argumento — `RJ` para uma UF, `3300100`
para um município — o que torna possível testar em Angra dos Reis antes de rodar
o país inteiro.

## Dados

O CSV guarda a **decomposição exclusiva**: cada pixel é atribuído à combinação
exata de cartas que o cobrem — sete combinações possíveis com três cartas. Elas
não se sobrepõem entre si, então somam exatamente a área real. Tudo o mais é
derivado daqui: o total de uma carta é a soma das combinações que a contêm, e a
união é a soma de todas.

```{r leitura}
CARTAS <- c("Inundação", "Enxurrada", "Corrida de massa")

# As 7 combinações, na ordem em que entram na pilha e na legenda: primeiro as
# cartas isoladas, depois os pares, por fim a tripla.
NIVEIS_COMBO <- c(
  CARTAS,
  "Inundação + Enxurrada",
  "Inundação + Corrida de massa",
  "Enxurrada + Corrida de massa",
  "Inundação + Enxurrada + Corrida de massa"
)

expansao <- read_csv(ARQUIVO, show_col_types = FALSE) |>
  mutate(
    periodo = factor(periodo, levels = c(
      "Pré-1985", str_c(seq(1986, 2021, by = 5), "-", seq(1990, 2025, by = 5))
    )),
    combinacao = factor(combinacao, levels = NIVEIS_COMBO)
  )

# 1985 é o estoque urbano que já existia no início da série: não é crescimento.
crescimento <- filter(expansao, ano > ANO_BASE)

# Total por carta: soma as combinações que a contêm. As cartas se sobrepõem,
# então estes totais somados excedem a união — por isso servem para a figura 1,
# onde cada painel é lido isoladamente, e não para as figuras empilhadas.
por_carta <- bind_rows(lapply(CARTAS, function(nc) {
  crescimento |>
    filter(str_detect(as.character(combinacao), fixed(nc))) |>
    group_by(periodo) |>
    summarise(area_km2 = sum(area_km2), .groups = "drop") |>
    mutate(categoria = factor(nc, levels = CARTAS))
}))

glimpse(expansao)
```

## Identidade visual

Azul para inundação, verde para enxurrada, laranja para corrida de massa — a
mesma cor significa o mesmo processo em todas as figuras.

O verde é um verde-aqua, não um verde puro, e isso é deliberado: contra o laranja,
um verde puro (`#008300`) cai para ΔE 3,2 em protanopia, a confusão vermelho-verde
clássica. Como enxurrada e corrida de massa ficam adjacentes na pilha da figura 3,
é justamente esse o par que precisa se separar. Com o verde-aqua o pior par fica
em ΔE 9,2, acima do alvo de 8.

O verde-aqua, por sua vez, fica em 2,82:1 contra o fundo branco, abaixo de 3:1 —
por isso as figuras carregam **rótulos diretos** e as tabelas acompanham cada uma.
A identidade nunca depende só da cor.

**As interseções são hachuradas com as cores dos processos que se cruzam**: fundo
da primeira carta, listras da segunda. Inundação cruzada com enxurrada é azul
listrado de verde; com corrida de massa, azul listrado de laranja. A combinação
dos três usa hachura cruzada, com a terceira cor no contorno das listras.

```{r tema}
CORES <- c(
  "Inundação" = "#2a78d6", # azul
  "Enxurrada" = "#1baf7a", # verde
  "Corrida de massa" = "#eb6834" # laranja
)

# A hachura das interseções carrega as cores dos processos que se cruzam: o
# fundo é a primeira carta, as listras são a segunda. Assim o leitor vê QUAIS
# tipos se sobrepõem, não apenas que há sobreposição.
FUNDO_COMBO <- c(
  "Inundação" = CORES[["Inundação"]],
  "Enxurrada" = CORES[["Enxurrada"]],
  "Corrida de massa" = CORES[["Corrida de massa"]],
  "Inundação + Enxurrada" = CORES[["Inundação"]],
  "Inundação + Corrida de massa" = CORES[["Inundação"]],
  "Enxurrada + Corrida de massa" = CORES[["Enxurrada"]],
  "Inundação + Enxurrada + Corrida de massa" = CORES[["Inundação"]]
)

# Nas cartas isoladas o padrão é "none", então esta cor nunca chega a ser
# desenhada — repetir o fundo só evita um NA na escala.
LISTRA_COMBO <- c(
  "Inundação" = CORES[["Inundação"]],
  "Enxurrada" = CORES[["Enxurrada"]],
  "Corrida de massa" = CORES[["Corrida de massa"]],
  "Inundação + Enxurrada" = CORES[["Enxurrada"]],
  "Inundação + Corrida de massa" = CORES[["Corrida de massa"]],
  "Enxurrada + Corrida de massa" = CORES[["Corrida de massa"]],
  "Inundação + Enxurrada + Corrida de massa" = CORES[["Enxurrada"]]
)

# Só a tripla precisa de uma terceira cor: ela vai no contorno da listra.
CONTORNO_COMBO <- LISTRA_COMBO
CONTORNO_COMBO[["Inundação + Enxurrada + Corrida de massa"]] <- CORES[["Corrida de massa"]]

# Cruzada na tripla, para que a textura também diferencie "três" de "dois".
PADRAO_COMBO <- c(
  "Inundação" = "none",
  "Enxurrada" = "none",
  "Corrida de massa" = "none",
  "Inundação + Enxurrada" = "stripe",
  "Inundação + Corrida de massa" = "stripe",
  "Enxurrada + Corrida de massa" = "stripe",
  "Inundação + Enxurrada + Corrida de massa" = "crosshatch"
)

# Rótulos curtos: os nomes completos das sete combinações estouram a largura da
# figura. Como as três cartas já aparecem por extenso nas primeiras entradas, os
# cruzamentos podem ser abreviados sem perder o sentido.
ROTULO_COMBO <- c(
  "Inundação", "Enxurrada", "Corrida de massa",
  "Inundação + enxurrada", "Inundação + corrida",
  "Enxurrada + corrida", "Os três processos"
)

# Três linhas preenchidas na horizontal: cartas isoladas, pares, tripla.
GUIA_COMBO <- guide_legend(nrow = 3, byrow = TRUE)

# As quatro escalas abaixo mapeiam a MESMA variável; sem name, labels e guide
# idênticos em todas, o ggplot desenha uma legenda separada para cada estética.
escalas_combo <- function() {
  list(
    scale_fill_manual(
      values = FUNDO_COMBO, labels = ROTULO_COMBO,
      drop = FALSE, name = NULL, guide = GUIA_COMBO
    ),
    scale_pattern_manual(
      values = PADRAO_COMBO, labels = ROTULO_COMBO,
      drop = FALSE, name = NULL, guide = GUIA_COMBO
    ),
    scale_pattern_fill_manual(
      values = LISTRA_COMBO, labels = ROTULO_COMBO,
      drop = FALSE, name = NULL, guide = GUIA_COMBO
    ),
    scale_pattern_colour_manual(
      values = CONTORNO_COMBO, labels = ROTULO_COMBO,
      drop = FALSE, name = NULL, guide = GUIA_COMBO
    )
  )
}

geom_combo <- function(...) {
  geom_col_pattern(
    width = 0.7, colour = "white", linewidth = 0.7,
    position = position_stack(reverse = TRUE),
    pattern_angle = 45, pattern_density = 0.35, pattern_spacing = 0.014,
    pattern_key_scale_factor = 0.5, ...
  )
}

TINTA_PRIMARIA <- "#0b0b0b"
TINTA_SECUNDARIA <- "#52514e"
TINTA_SUAVE <- "#898781"
GRADE <- "#e1e0d9"

tema_sicam <- function(base_size = 12) {
  theme_minimal(base_size = base_size) +
    theme(
      text = element_text(colour = TINTA_SECUNDARIA),
      plot.title = element_text(colour = TINTA_PRIMARIA, face = "bold", size = rel(1.15)),
      plot.subtitle = element_text(colour = TINTA_SECUNDARIA, margin = margin(b = 12)),
      plot.caption = element_text(colour = TINTA_SUAVE, hjust = 0, size = rel(0.8)),
      plot.title.position = "plot",
      plot.caption.position = "plot",
      axis.text = element_text(colour = TINTA_SUAVE),
      axis.title = element_text(colour = TINTA_SECUNDARIA),
      panel.grid.minor = element_blank(),
      panel.grid.major = element_line(colour = GRADE, linewidth = 0.3),
      legend.position = "top",
      legend.justification = "left",
      legend.title = element_blank(),
      legend.text = element_text(size = rel(0.85)),
      legend.key.size = unit(15, "pt")
    )
}

# Precisão adaptativa: valores pequenos (um município) precisam de decimal,
# valores nacionais na casa dos milhares, não.
formata_km2 <- function(x) {
  precisao <- if (max(x, na.rm = TRUE) < 100) 0.1 else 1
  label_number(big.mark = ".", decimal.mark = ",", accuracy = precisao)(x)
}

FONTE <- "Fontes: MapBiomas Coleção 11 (classe 24) e cartas de suscetibilidade do SGB/CPRM."
```

## Figura 1 — crescimento por período e tipo de suscetibilidade

Cada painel tem escala própria, o que torna legível a trajetória de cada processo.
A inundação é tão maior que os outros dois que, numa escala comum, enxurrada e
corrida de massa virariam faixas finas — foi o que motivou separar os painéis.

```{r figura-1}
#| fig-width: 9
#| fig-height: 4

fig1 <- ggplot(por_carta, aes(periodo, area_km2, fill = categoria)) +
  geom_col(width = 0.7) +
  facet_wrap(~categoria, nrow = 1, scales = "free_y") +
  scale_fill_manual(values = CORES, guide = "none") +
  scale_y_continuous(labels = formata_km2, expand = expansion(mult = c(0, 0.08))) +
  labs(
    title = "Crescimento urbano sobre áreas suscetíveis, por quinquênio",
    subtitle = "Área urbanizada pela primeira vez sobre áreas suscetíveis",
    x = NULL, y = "km²",
    # o aviso de escala vive no caption: o subtítulo fica só com a frase do resumo
    caption = str_c(
      "Cada painel tem escala vertical própria — as magnitudes não são comparáveis entre painéis.\n",
      FONTE
    )
  ) +
  tema_sicam(base_size = 11) +
  theme(
    axis.text.x = element_text(angle = 45, hjust = 1, size = rel(0.85)),
    panel.grid.major.x = element_blank(),
    strip.text = element_text(colour = TINTA_PRIMARIA, face = "bold", hjust = 0)
  )

ggsave(path(DIR_FIGURAS, "fig1_crescimento_por_periodo.png"), fig1,
  width = 9, height = 4, dpi = 300, bg = "white"
)
ggsave(path(DIR_FIGURAS, "fig1_crescimento_por_periodo.svg"), fig1,
  width = 9, height = 4, bg = "white"
)

fig1
```

A coluna `União` não é a soma das outras três: onde duas cartas se sobrepõem, o
mesmo pixel entra no total das duas, mas na união conta uma vez só.

```{r tabela-1}
por_carta |>
  pivot_wider(names_from = categoria, values_from = area_km2) |>
  left_join(
    crescimento |>
      group_by(periodo) |>
      summarise(União = sum(area_km2), .groups = "drop"),
    by = "periodo"
  ) |>
  mutate(across(where(is.numeric), \(x) round(x, 1))) |>
  rename(Período = periodo)
```

## Figura 2 — o total por quinquênio

Secundária: a figura 1 mostra a trajetória de cada processo, esta mostra a
magnitude agregada. Os segmentos são exclusivos, então a barra é a área real. As
faixas hachuradas são o terreno suscetível a mais de um processo, que de outro
modo seria contado duas vezes, e a hachura diz **quais** processos se cruzam ali.

```{r figura-2}
#| fig-width: 9
#| fig-height: 5.5

dados_f2 <- crescimento |>
  group_by(periodo, combinacao) |>
  summarise(area_km2 = sum(area_km2), .groups = "drop")

totais_f2 <- dados_f2 |>
  group_by(periodo) |>
  summarise(total = sum(area_km2), .groups = "drop")

pct <- function(x) {
  formatC(100 * x / sum(dados_f2$area_km2),
    format = "f", digits = 1, decimal.mark = ","
  )
}

fig2 <- ggplot(dados_f2, aes(
  periodo, area_km2,
  fill = combinacao, pattern = combinacao,
  pattern_fill = combinacao, pattern_colour = combinacao
)) +
  # o contorno branco cria o vão entre segmentos empilhados; reverse = TRUE
  # empilha na mesma ordem em que a legenda é lida
  geom_combo() +
  geom_text(
    data = totais_f2,
    aes(periodo, total, label = formata_km2(total)),
    inherit.aes = FALSE, vjust = -0.6, size = 3.2,
    colour = TINTA_SECUNDARIA, fontface = "bold"
  ) +
  escalas_combo() +
  scale_y_continuous(labels = formata_km2, expand = expansion(mult = c(0, 0.12))) +
  labs(
    title = "O mesmo dado, agregado: total por quinquênio",
    subtitle = str_wrap(str_glue(
      "Brasil, {n_distinct(crescimento$code_muni)} municípios com crescimento ",
      "sobre carta do SGB. Só inundação responde por ",
      "{pct(sum(dados_f2$area_km2[dados_f2$combinacao == 'Inundação']))}% da área; ",
      "inundação cruzada com enxurrada, ",
      "{pct(sum(dados_f2$area_km2[dados_f2$combinacao == 'Inundação + Enxurrada']))}%."
    ), width = 96),
    x = NULL, y = "km²", caption = FONTE
  ) +
  tema_sicam()

ggsave(path(DIR_FIGURAS, "fig2_total_por_periodo.png"), fig2,
  width = 9, height = 5.5, dpi = 300, bg = "white"
)
# SVG pelo device cairo, não pelo svglite: o svglite descarta o preenchimento
# listrado e devolve o segmento em cinza chapado. O custo é que o cairo converte
# o texto em glifos, então o SVG fica menos editável.
ggsave(path(DIR_FIGURAS, "fig2_total_por_periodo.svg"), fig2,
  width = 9, height = 5.5, bg = "white", device = grDevices::svg
)

fig2
```

## Figura 3 — municípios com maior avanço urbano sobre áreas suscetíveis

A barra é a **área real**: os segmentos são exclusivos, então somam a união e o
rótulo bate com o comprimento. As faixas hachuradas marcam o terreno suscetível a
mais de um processo, com as cores dos processos envolvidos — Maricá é o caso mais
visível, com um sexto da área em terreno suscetível a inundação *e* enxurrada.

Na maior parte do ranking não há hachura alguma: ali as cartas simplesmente não
se cruzam. As duas combinações que envolvem apenas enxurrada e corrida de massa
somam menos de 0,02% do total nacional, então aparecem na legenda mas não são
discerníveis nas barras.

```{r figura-3}
#| fig-width: 9
#| fig-height: 7.5

topo <- crescimento |>
  group_by(code_muni, name_muni, abbrev_state) |>
  summarise(total_km2 = sum(area_km2), .groups = "drop") |>
  slice_max(total_km2, n = N_TOPO) |>
  mutate(rotulo = str_glue("{name_muni} ({abbrev_state})"))

dados_f3 <- crescimento |>
  filter(code_muni %in% topo$code_muni) |>
  group_by(code_muni, combinacao) |>
  summarise(area_km2 = sum(area_km2), .groups = "drop") |>
  left_join(topo, by = "code_muni")

fig3 <- ggplot(dados_f3, aes(
  area_km2, reorder(rotulo, total_km2),
  fill = combinacao, pattern = combinacao,
  pattern_fill = combinacao, pattern_colour = combinacao
)) +
  geom_combo() +
  geom_text(
    data = topo,
    aes(total_km2, reorder(rotulo, total_km2), label = formata_km2(total_km2)),
    inherit.aes = FALSE, hjust = -0.3, size = 3.1, colour = TINTA_SECUNDARIA
  ) +
  escalas_combo() +
  scale_x_continuous(labels = formata_km2, expand = expansion(mult = c(0, 0.12))) +
  labs(
    title = str_glue("Os {N_TOPO} municípios que mais urbanizaram áreas suscetíveis"),
    subtitle = str_wrap(str_glue(
      "Área urbanizada entre 1986 e 2025 sobre terreno suscetível, sem dupla contagem."
    ), width = 96),
    x = "km²", y = NULL, caption = FONTE
  ) +
  tema_sicam() +
  theme(panel.grid.major.y = element_blank())

ggsave(path(DIR_FIGURAS, "fig3_municipios_top.png"), fig3,
  width = 9, height = 7.5, dpi = 300, bg = "white"
)
ggsave(path(DIR_FIGURAS, "fig3_municipios_top.svg"), fig3,
  width = 9, height = 7.5, bg = "white", device = grDevices::svg
)

fig3
```

## Verificações e ressalvas

Área de cada combinação exclusiva no período 1986–2025. As sete somam a união,
por construção — é o que torna as barras empilhadas legítimas.

```{r verificacoes}
crescimento |>
  group_by(Combinação = combinacao, `Nº de tipos` = n_tipos) |>
  summarise(km2 = round(sum(area_km2), 2), .groups = "drop") |>
  arrange(`Nº de tipos`, desc(km2)) |>
  bind_rows(tibble(
    Combinação = "TOTAL (união)", `Nº de tipos` = NA_integer_,
    km2 = round(sum(crescimento$area_km2), 2)
  ))
```

```{r verificacoes-base}
tibble(
  Métrica = c(
    "Estoque urbano em 1985 (linha de base)",
    "Crescimento 1986–2025 (união)",
    "Crescimento com mais de um tipo"
  ),
  km2 = round(c(
    sum(expansao$area_km2[expansao$ano == ANO_BASE]),
    sum(crescimento$area_km2),
    sum(crescimento$area_km2[crescimento$n_tipos > 1])
  ), 1)
)
```

**Sobreposição entre cartas.** Como cada pixel é atribuído à combinação exata de
cartas que o cobrem, não há dupla contagem em lugar nenhum e a união é a soma
direta das combinações. A fatia com mais de um tipo é pequena no agregado
nacional, e é justamente esse número que a faixa listrada das figuras 2 e 3
mostra — antes ele ficava invisível dentro de barras infladas.

**Área por célula.** O raster do MapBiomas é geográfico (graus). A célula só mede
30 × 30 m no equador e encolhe para ~825 m² na latitude de Angra dos Reis. O
cálculo usa `terra::cellSize(unit = "m")`, célula a célula; adotar 900 m² fixo
superestimaria a área em 8–17% no Centro-Sul, onde está a maior parte dos dados.

**Cobertura desigual.** As três cartas cobrem conjuntos diferentes de municípios
(742 para inundação, 359 para enxurrada, 242 para corrida de massa). Comparar
áreas entre tipos mede, em parte, quem foi mapeado. Para um recorte comparável,
a coluna `tem_3_cartas` do CSV marca os 209 municípios que têm as três.

**Reversões.** O "primeiro ano urbano" ignora, por construção, pixels que saem da
classe 24 depois de entrar. O processamento também assume que a mancha urbana é
essencialmente monotônica: cada ladrilho de ~28 × 28 km é descartado quando não
tem nenhum pixel urbano em 2025, o que dispensa ler os outros oito anos. Um
ladrilho que tivesse área urbana no passado e nenhuma em 2025 seria perdido —
situação sem correspondência real nessa escala, mas é uma suposição, não um
resultado.

**Divergência com `data/mancha_urbana_1985_2024.tif`.** Aquele raster, de
procedência não documentada e série terminando em 2024, marca ~20% mais área
urbana em 1985 que a Coleção 11. Onde ele diz urbano, a Coleção 11 classifica
9,05 dos 12,47 km² como classe 24 em Angra; o restante cai em mosaico de usos,
praia e água. Este pipeline usa a Coleção 11, que é a definição documentada e
reproduzível.
